ACORDAO-COMPLETO-2382399

ACÓRDÃO 4252/2020 ATA 9/2020 - PRIMEIRA CÂMARA

VISTOS, relatados e discutidos estes autos de tomada de contas especial instaurada pelo Fundo Nacional de Saúde (FNS) em desfavor dos Srs. Edson Bastos Bessa, Ângelus Cruz Figueira, Wagner William de Souza e da Sra. Elorides de Brito, em razão de não comprovação da boa e regular aplicação dos recursos do SUS, transferidos ao município de Manacapuru/AM, na modalidade fundo a fundo, no período de 2009 a 2011.
ACORDAM os ministros do Tribunal de Contas da União, reunidos em sessão da 1ª Câmara, ante as razões expostas pelo relator, em:
9.1. considerar revel, para todos os efeitos, com fundamento no art. 12, § 3º, da Lei 8.443/1992, os Srs. Edson Bastos Bessa e Wagner William de Souza;
9.2. rejeitar as alegações de defesa apresentadas pelo Sr. Ângelus Cruz Figueira e pela Sra. Elorides de Brito;
9.3. julgar irregulares, com fundamento nos arts. 1º, I, e 16, III, "b" e "c", da Lei 8.443/1992 c/c os arts. 19 e 23, III, da mesma lei, e com arts. 1º, I, e 209, II e III, e 214, III, do RI/TCU, as contas dos Srs. e condená-los ao pagamento das quantias abaixo especificadas, com a fixação do prazo de 15 (quinze) dias, a contar da notificação, para que comprove, perante este Tribunal (art. 214, III, "a", do RI/TCU) , o recolhimento da dívida aos cofres do Fundo Nacional de Saúde, atualizadas monetariamente e acrescidas dos juros de mora, calculados a partir das datas discriminadas, até a data do recolhimento, na forma prevista na legislação em vigor;
9.3.1. Ângelus Cruz Figueira e Elorides de Brito, solidariamente:
	DATA DA OCORRÊNCIA 
	VALOR ORIGINAL (R$) 

	22/12/2010
	321.089,10

	11/1/2011
	350.319,64

	4/3/2011
	396.015,93

	17/3/2011
	128.000,00

	17/3/2011
	175.644,00

	17/3/2011
	12.852,00

	17/3/2011
	20.600,00

	28/11/2011
	136.631,58

Valor atualizado até 24/3/2020: R$ 2.535.151,49.
9.3.2. Ângelus Cruz Figueira e Wagner William de Souza, solidariamente:
	DATA DA OCORRÊNCIA 
	VALOR ORIGINAL (R$) 

	8/9/2010
	269.100,64

Valor atualizado até 24/3/2020: R$ 459.577,32.
9.3.3. Ângelus Cruz Figueira, individualmente:
	DATA DA OCORRÊNCIA 
	VALOR ORIGINAL (R$) 

	20/4/2010
	128.000,00

Valor atualizado até 24/3/2020: R$ 220.900,99.
9.3.4. Edson Bastos Bessa, individualmente:
	DATA DA OCORRÊNCIA 
	VALOR ORIGINAL (R$) 

	14/7/2009
	128.000,00

	16/9/2009
	121.600,00

	16/9/2009
	155.589,00

	16/3/2010
	160.146,00

Valor atualizado até 24/3/2020: R$ 1.001.820,17.
9.4. aplicar ao Sr. Edson Bastos Bessa a multa prevista no art. 57 da Lei 8.443/1992 c/c o art. 267 do RI/TCU, no valor de R$ 100.000,00 (cem mil reais) , fixando-lhe o prazo de 15 (quinze) dias, a contar da notificação, para que comprove, perante este Tribunal (art. 214, III, "a", do RI/TCU) , o recolhimento da dívida aos cofres do Tesouro Nacional, atualizada monetariamente desde a data do presente acórdão até a do efetivo recolhimento, se for paga após o vencimento, na forma da legislação em vigor;
9.5. aplicar ao Sr. Wagner William de Souza a multa prevista no art. 57 da Lei 8.443/1992 c/c o art. 267 do RI/TCU, no valor de R$ 23.000,00 (vinte e três mil reais) , fixando-lhe o prazo de 15 (quinze) dias, a contar da notificação, para que comprove, perante este Tribunal (art. 214, III, "a", do RI/TCU) , o recolhimento da dívida aos cofres do Tesouro Nacional, atualizada monetariamente desde a data do presente acórdão até a do efetivo recolhimento, se for paga após o vencimento, na forma da legislação em vigor;
9.6. aplicar ao Sr. Ângelus Cruz Figueira a multa prevista no art. 57 da Lei 8.443/1992 c/c o art. 267 do RI/TCU, no valor de R$ 170.000,00 (cento e setenta mil reais) , fixando-lhe o prazo de 15 (quinze) dias, a contar da notificação, para que comprove, perante este Tribunal (art. 214, III, "a", do RI/TCU) , o recolhimento da dívida aos cofres do Tesouro Nacional, atualizada monetariamente desde a data do presente acórdão até a do efetivo recolhimento, se for paga após o vencimento, na forma da legislação em vigor;
9.7. aplicar à Sra. Elorides de Brito a multa prevista no art. 57 da Lei 8.443/1992 c/c o art. 267 do RI/TCU, no valor de R$ 125.000,00 (cento e vinte e cinco mil reais) , fixando-lhe o prazo de 15 (quinze) dias, a contar da notificação, para que comprove, perante este Tribunal (art. 214, III, "a", do RI/TCU) , o recolhimento da dívida aos cofres do Tesouro Nacional, atualizada monetariamente desde a data do presente acórdão até a do efetivo recolhimento, se for paga após o vencimento, na forma da legislação em vigor;
9.8. autorizar, desde logo, nos termos do art. 28, II, da Lei 8.443/1992, a cobrança judicial das dívidas, caso não atendidas as notificações;
9.9. com fundamento no § 3º do art. 16 da Lei 8.443/1992, encaminhar cópia desta deliberação à Procuradoria da República no Estado do Amazonas, para a adoção das medidas que entender cabíveis.

Tomada de contas especial em razão de não comprovação da boa e regular aplicação dos recursos do SUS, transferidos na modalidade fundo a fundo, no período de 2009 a 2011.

Primeira Câmara

Município de Manacapuru/AM.

3. Interessados/Responsáveis:
3.1. Interessado: Fundo Nacional de Saúde-MS (00.530.493/0001-71).
3.2. Responsáveis: Edson Bastos Bessa (XXX.687.622-XX); Elorides de Brito (XXX.477.068-XX); Wagner William de Souza (XXX.856.237-XX); Ângelus Cruz Figueira (XXX.594.982-XX).

13.1. Ministros presentes: Walton Alencar Rodrigues (Presidente), Benjamin Zymler, Bruno Dantas e Vital do Rêgo.
13.2. Ministros-Substitutos presentes: Augusto Sherman Cavalcanti e Weder de Oliveira (Relator).

ACORDAO-COMPLETO-2416980

Acórdão 9763/2020 - Primeira Câmara

WEDER DE OLIVEIRA

Transcrevo, com ajustes de forma, a instrução apresentada (peças 84, 85 e 86) pela Secretaria de Controle Externo de Tomada de Contas Especial (Secex-TCE) :
"Cuidam os autos de tomada de contas especial instaurada pelo Fundo Nacional de Saúde (FNS) em desfavor do Sr. Edson Bastos Bessa (CPF XXX.687.622-XX) , na condição de Prefeito (gestão 1/1/2009 a 15/4/2010) , do Sr. Ângelus Cruz Figueira (CPF XXX.594.982-XX) , na condição de Prefeito (gestão 16/4/2010 a 31/12/2012) , do Sr. Wagner William de Souza (CPF XXX.856.237-XX) , na condição de Secretário Municipal de Saúde (gestão 6/5/2010 a 14/12/2010) e da Sra. Elorides de Brito (CPF XXX.477.068-XX) , na condição de Secretária Municipal de Saúde (gestão 15/12/2010 a 31/10/2011) , em razão de irregularidades na aplicação dos recursos do SUS, transferidos ao município de Manacapuru - AM, na modalidade fundo a fundo, no período de 2009 a 2011.
HISTÓRICO 
2.	O processo originou-se das constatações contidas no Relatório de Auditoria 15411 (peça 3, p. 1-31) e no Relatório Complementar de Auditoria 15411 (peça 2, p. 1-33) do Departamento Nacional de Auditoria do SUS (Denasus) , realizada na Secretaria Municipal de Saúde de Manacapuru - AM com o objetivo de verificar possíveis saques irregulares em contas bancárias de titularidade daquela municipalidade, no período de 2009 a 2012, em atenção a demanda do Ministério Público Federal. No transcorrer dos trabalhos não houve a apresentação dos extratos bancários das contas que receberam e movimentaram os recursos federais destinados à Secretaria Municipal de Saúde, nem foi possível a análise da aplicação dos recursos repassados pelo Fundo Nacional de Saúde, no mesmo período, por ausência de documentação comprobatória.
3.	A auditoria constatou dano ao erário de R$ 2.503.587,89 (peça 2, p. 22) , devido às irregularidades sintetizados no quadro abaixo:
	Irregularidades
	Fundamentação Legal
	Data do Fato Gerador
	Valor (R$) 

	1.1.1.1- BLOCO DE ATENÇÃO BÁSICA - SAÚDE DA FAMÍLIA

	Não disponibilização da documentação comprobatória (Processos de pagamentos, liquidação, empenhos, contratos, etc.) referente a execução financeira do valor repassado pelo FNS na competência do mês de junho/2009
 (Constatação n. 424038, Devolução n. 223901) 
	Artigos 60 a 65 da Lei 4.320/64 c/c §§ 4º e 5º do art. 139, art. 66 do Decreto 93.872/86, § único do art. 70 da CF/88, § 4º do art. 33 da Lei 8.080/90, art. 11 do Decreto 1.651/95 e art. 26 da Lei 10.180/2001.
	14/7/2009
	128.000,00

	Não disponibilização da documentação comprobatória (Processos de pagamentos, liquidação, empenhos, contratos, etc.) referente a execução financeira do valor repassado pelo FNS na competência do mês de agosto/2009
 (Constatação n. 424038, Devolução n. 223902) 
	Artigos 60 a 65 da Lei 4.320/64 c/c §§ 4º e 5º do art. 139, art. 66 do Decreto 93.872/86, § único do art. 70 da CF/88, § 4º do art. 33 da Lei 8.080/90, art. 11 do Decreto 1.651/95 e art. 26 da Lei 10.180/2001
	16/9/2009
	121.600,00

	Não disponibilização da documentação comprobatória (Processos de pagamentos, liquidação, empenhos, contratos, etc.) referente a execução financeira do valor repassado pelo FNS na competência do mês de março/2010
 (Constatação n. 424038, Devolução n. 223905) 
	Artigos 60 a 65 da Lei 4.320/64 c/c §§ 4º e 5º do art. 139, art. 66 do Decreto 93.872/86, § único do art. 70 da CF/88, § 4º do art. 33 da Lei 8.080/90, art. 11 do Decreto 1.651/95 e art. 26 da Lei 10.180/2001
	20/4/2010
	128.000,00

	Não disponibilização da documentação comprobatória (Processos de pagamentos, liquidação, empenhos, contratos, etc.) referente a execução financeira do valor repassado pelo FNS na competência do mês de março/2011
 (Constatação n. 424038, Devolução n. 223907) 
	Artigos 60 a 65 da Lei 4.320/64 c/c §§ 4º e 5º do art. 139, art. 66 do Decreto 93.872/86, § único do art. 70 da CF/88, § 4º do art. 33 da Lei 8.080/90, art. 11 do Decreto 1.651/95 e art. 26 da Lei 10.180/2001
	17/3/2011
	128.000,00

	ATENÇÃO BÁSICA - AGENTES COMUNITÁRIOS DE SAÚDE - ACS

	Não disponibilização da documentação comprobatória (Processos de pagamentos, liquidação, empenhos, contratos, etc.) referente a execução financeira do valor repassado pelo FNS na competência do mês de agosto/2009
 (Constatação n. 424038, Devolução n. 223903) 
	Artigos 60 a 65 da Lei 4.320/64 c/c §§ 4º e 5º do art. 139, art. 66 do Decreto 93.872/86, § único do art. 70 da CF/88, § 4º do art. 33 da Lei 8.080/90, art. 11 do Decreto 1.651/95 e art. 26 da Lei 10.180/2001
	16/9/2009
	155.589,00

	Não disponibilização da documentação comprobatória (Processos de pagamentos, liquidação, empenhos, contratos, etc.) referente a execução financeira do valor repassado pelo FNS na competência do mês de fevereiro/2010
 (Constatação n. 424038, Devolução n. 223904) 
	Artigos 60 a 65 da Lei 4.320/64 c/c §§ 4º e 5º do art. 139, art. 66 do Decreto 93.872/86, § único do art. 70 da CF/88, § 4º do art. 33 da Lei 8.080/90, art. 11 do Decreto 1.651/95 e art. 26 da Lei 10.180/2001
	16/3/2010
	160.146,00

	Não disponibilização da documentação comprobatória (Processos de pagamentos, liquidação, empenhos, contratos, etc.) referente a execução financeira do valor repassado pelo FNS na competência do mês de março/2011
 (Constatação n. 424038, Devolução n. 223909) 
	Artigos 60 a 65 da Lei 4.320/64 c/c §§ 4º e 5º do art. 139, art. 66 do Decreto 93.872/86, § único do art. 70 da CF/88, § 4º do art. 33 da Lei 8.080/90, art. 11 do Decreto 1.651/95 e art. 26 da Lei 10.180/2001
	17/3/2011
	175.644,00

	ATENÇÃO BÁSICA - MICROSCOPIA (INCENTIVO FINANCEIRO DE INCLUSAO DO MICROSCOPISTA) 

	Não disponibilização da documentação comprobatória (Processos de pagamentos, liquidação, empenhos, contratos, etc) referente a execução financeira do valor repassado pelo FNS na competência do mês de março/2011.
 (Constatação n. 424038, Devolução n. 223910) 
	Artigos 60 a 65 da Lei 4.320/64 c/c §§ 4º e 5º do art. 139, art. 66 do Decreto 93.872/86, § único do art. 70 da CF/88, § 4º do art. 33 da Lei 8.080/90, art. 11 do Decreto 1.651/95 e art. 26 da Lei 10.180/2001
	17/3/2011
	12.852,00

	ATENÇÃO BÁSICA - SAÚDE BUCAL - SB

	Não disponibilização da documentação comprobatória (Processos de pagamentos, liquidação, empenhos, contratos, etc) referente a execução financeira do valor repassado pelo FNS na competência do mês de março/2011.
 (Constatação n. 424038, Devolução n. 223914) 
	Artigos 60 a 65 da Lei 4.320/64 c/c §§ 4º e 5º do art. 139, art. 66 do Decreto 93.872/86, § único do art. 70 da CF/88, § 4º do art. 33 da Lei 8.080/90, art. 11 do Decreto 1.651/95 e art. 26 da Lei 10.180/2001
	17/3/2011
	20.600,00

	TOTAL DE FINANCIAMENTO: ATENÇÃO BÁSICA
	1.030.431,00

	1.1.1.2. BLOCO DE FINANCIAMENTO: GESTÃO DO SUS

	Não disponibilização da documentação comprobatória (Processos de pagamentos, liquidação, empenhos, contratos, etc) referente a execução financeira do valor repassado pelo FNS na competência do mês de janeiro/2011.
 (Constatação n. 424038, Devolução n. 223911) 
	Artigos 60 a 65 da Lei 4.320/64 c/c §§ 4º e 5º do art. 139, art. 66 do Decreto 93.872/86, § único do art. 70 da CF/88, § 4º do art. 33 da Lei 8.080/90, art. 11 do Decreto 1.651/95 e art. 26 da Lei 10.180/2001
	28/1/2011
	136.631,58

	TOTAL DO BLOCO DE FINANCIAMENTO: GESTÃO
	136.631,58

	1.1.1.3. BLOCO DE FINANCIAMENTO: MAC - MÉDIA E ALTA COMPLEXIDADE
	
	Não disponibilização da documentação comprobatória (Processos de pagamentos, liquidação, empenhos, contratos, etc) referente a execução financeira do valor repassado pelo FNS na competência do mês de setembro/2010.
 (Constatação n. 424038, Devolução n. 223912) 
	Artigos 60 a 65 da Lei 4.320/64 c/c §§ 4º e 5º do art. 139, art. 66 do Decreto 93.872/86, § único do art. 70 da CF/88, § 4º do art. 33 da Lei 8.080/90, art. 11 do Decreto 1.651/95 e art. 26 da Lei 10.180/2001
	8/9/2010
	269.100,64

	Não disponibilização da documentação comprobatória (Processos de pagamentos, liquidação, empenhos, contratos, etc) referente a execução financeira do valor repassado pelo FNS na competência do mês de dezembro/2010.
 (Constatação n. 424038, Devolução n. 223908) 
	Artigos 60 a 65 da Lei 4.320/64 c/c §§ 4º e 5º do art. 139, art. 66 do Decreto 93.872/86, § único do art. 70 da CF/88, § 4º do art. 33 da Lei 8.080/90, art. 11 do Decreto 1.651/95 e art. 26 da Lei 10.180/2001
	22/12/2010
	321.089,10

	Não disponibilização da documentação comprobatória (Processos de pagamentos, liquidação, empenhos, contratos, etc) referente a execução financeira do valor repassado pelo FNS na competência do mês de janeiro/2011.
 (Constatação n. 424038, Devolução n. 223906) 
	Artigos 60 a 65 da Lei 4.320/64 c/c §§ 4º e 5º do art. 139, art. 66 do Decreto 93.872/86, § único do art. 70 da CF/88, § 4º do art. 33 da Lei 8.080/90, art. 11 do Decreto 1.651/95 e art. 26 da Lei 10.180/2001
	11/1/2011
	350.319,64

	Não disponibilização da documentação comprobatória (Processos de pagamentos, liquidação, empenhos, contratos, etc) referente a execução financeira do valor repassado pelo FNS na competência do mês de março/2011.
 (Constatação n. 424038, Devolução n. 223913) 
	Artigos 60 a 65 da Lei 4.320/64 c/c §§ 4º e 5º do art. 139, art. 66 do Decreto 93.872/86, § único do art. 70 da CF/88, § 4º do art. 33 da Lei 8.080/90, art. 11 do Decreto 1.651/95 e art. 26 da Lei 10.180/2001
	4/3/2011
	396.015,93

	TOTAL DO BLOCO DE FINANCIAMENTO MAC - MÉDIA E ALTA COMPLEXIDADE
	1.336.525,31

	TOTAL
	2.503.587,89

4.	O detalhamento do débito realizado pelo Denasus consta da peça 2, p. 16-22.
5.	O Relatório Completo do Tomador de Contas 000204/2017 (peça 20, p. 1-10) , acompanhando entendimento do Denasus, caracterizou a responsabilidade do Sr. Edson Bastos Bessa (CPF XXX.687.622-XX) , na condição de Prefeito (gestão 1/1/2009 a 15/4/2010) , do Sr. Ângelus Cruz Figueira (CPF XXX.594.982-XX) , na condição de Prefeito (gestão 16/4/2010 a 31/12/2012) , do Sr. Wagner William de Souza (CPF XXX.856.237-XX) , na condição de Secretário Municipal de Saúde (gestão 6/5/2010 a 14/12/2010) e da Sra. Elorides de Brito (CPF XXX.477.068-XX) , na condição de Secretária Municipal de Saúde (gestão 15/12/2010 a 31/10/2011) .
6.	O Relatório de Auditoria 232/2018 da Controladoria Geral da União (peça 21, p. 1-4) retrata as questões relatadas no Relatório de Tomada de Contas Especial. 
7.	Diante disso, a CGU emitiu certificado de irregularidade das contas (peça 22, p. 1-2) , acompanhado do parecer do dirigente do órgão de controle interno (peça 23, p. 1-2) , tendo o Ministro de Estado da Saúde, Sr. Gilberto Occhi, registrado o conhecimento das conclusões daquele órgão de controle interno (peça 24, p. 1) . A responsabilização foi devidamente inscrita no Siafi (peça 14, p. 1-4) .
8.	A presente tomada de contas especial foi autuada no TCU em 20/4/2018, dando início à fase externa da TCE.
9.	A instrução à peça 25 corroborou a análise empreendida na fase interna desta tomada de contas especial e concluiu pela existência de indícios de dano ao erário propriamente dito, no valor de R$ 2.503.587,89, a ser restituído ao Fundo Nacional de Saúde, em conformidade com o entendimento firmado no item 9.3.3. do Acórdão 1072/2017-TCU-Plenário (rel. Ministro Bruno Dantas) . Definiu-se a responsabilidade dos Srs. Edson Bastos Bessa, Elorides de Brito, Wagner William de Souza, e Ângelus Cruz Figueira, da seguinte forma: 
	Responsáveis
	Valor Original (R$) 

	Edson Bastos Bessa - Prefeito
	565.335,00

	Ângelus Cruz Figueira - Prefeito
	128.000,00

	Ângelus Cruz Figueira e Wagner William de Souza (Solidários) 
	269.100,64

	Ângelus Cruz Figueira e Elorides de Brito (Solidários) 
	1.541.152,25

	TOTAL
	2.503.587,89

10.	Ante a anuência a essas conclusões pelo corpo dirigente da Secex-TCE (peças 26-27) e com fulcro na delegação de competência conferida pelo Relator, Ministro Weder de Oliveira, consubstanciada no art. 1º, inciso II, da Portaria-MINS-WDO Nº 8, de 6/8/2018, promoveu-se a citação dos responsáveis, por intermédio dos ofícios 2301/2018-TCU/Secex-TCE (peça 30) , 2298/2018-TCU/Secex-TCE (peça 32) , 2296/2018-TCU/Secex-TCE (peça 34) e 2293/2018-TCU/Secex-TCE (peça 36) , para que apresentassem alegações de defesa ou recolhessem o débito decorrente das seguintes irregularidades:
10.1. 	Responsáveis:  Edson Bastos Bessa, Wagner William de Souza, Elorides de Brito e Ângelus Cruz Figueira.
10.1.1.	Irregularidade: Não comprovação da boa e regular aplicação dos recursos repassados pelo Fundo Nacional de Saúde, na modalidade fundo a fundo, ao município de Manacapuru - AM, nos exercícios de 2009, 2010 e 2011, em face da não apresentação de comprovação das despesas realizadas com recursos destinados aos Blocos de Atenção Básica (Saúde da Família, Agentes Comunitários de Saúde, Macroscopia, e Saúde Bucal) ; Bloco de Financiamento (Gestão do SUS) ; e Bloco de Financiamento: MAC - Média e Alta Complexidade, conforme Constatação 424038.
10.1.2.	Conduta: Não comprovar a boa e regular aplicação dos recursos repassados pelo Fundo Nacional de Saúde, destinados aos Blocos de Financiamento: Atenção Básica (Saúde da Família, Agentes Comunitários de Saúde, Macroscopia, e Saúde Bucal) ; Bloco de Financiamento (Gestão do SUS) ; e Bloco de Financiamento: MAC - Média e Alta Complexidade.
10.1.3.	Dispositivos violados: Artigos 60 a 65 da Lei 4.320/1964 c/c §§ 4º e 5º do art. 139, art. 66 do Decreto 93.872/1986, parágrafo único do art. 70 da CF/1988, § 4º do art. 33 da Lei 8.080/1990, art. 11 do Decreto 1.651/1995 e art. 26 da Lei 10.180/2001.
11.	Devolvida a missiva endereçada a Ângelus Cruz Figueira por 'mudança' (peças 46-47) , novos ofícios foram encaminhados para quatro endereços do responsável constantes dos Sistemas Corporativos do TCU (peça 49) : 3291/2018-TCU/Secex-TCE (peça 63) , 3290/2018-TCU/Secex-TCE (peça 64) , 3289/2018-TCU/Secex-TCE (peça 65) e 3288/2018-TCU/Secex-TCE (peça 66) . Consta dos autos AR referente ao ofício 3289/2018-TCU/Secex-TCE (peça 71) , o que assegura ter sido a parte devidamente notificada. Ademais, o responsável compareceu aos autos e requereu, em petição à peça 68, prorrogação de prazo para apresentação de defesa, por mais quinze dias. Em despacho à peça 69, deferiu-se, mediante delegação de competência do Relator (art. 1º, inciso V, da Portaria-MINS-WDO Nº 7/2014) , a prorrogação de prazo para atendimento da citação, na forma solicitada, a partir do vencimento original. Novo pedido de prorrogação de prazo (peça 78) foi deferido pelo Relator à peça 81. O responsável apresentou alegações de defesa à peça 82. 
12.	Regularmente notificados (peças 38 e 40) , os Srs. Edson Bastos Bessa e Wagner William de Souza não apresentaram alegações de defesa nem recolheram o débito a eles atribuído. Transcorridos in albis todos os prazos ofertados a esses responsáveis para que apresentassem alegações de defesa ou recolhessem o débito a eles atribuído, configura-se a revelia de que trata o art. 12, § 3º, da Lei 8.443/1992.
13.	Regularmente notificada (peça 39) , a Sra. Elorides Brito requereu, em petição à peça 41, prorrogação de prazo para apresentação de defesa, por mais quinze dias. Em despacho à peça 42, deferiu-se, mediante delegação de competência do Relator (art. 1º, inciso V, da Portaria-MINS-WDO Nº 7/2014) , a prorrogação de prazo para atendimento da citação, na forma solicitada, a partir do vencimento original. A responsável apresentou alegações de defesa às peças 50-62, bem como peticionou para que fossem posteriormente juntados extratos bancários aos autos (peças 76 e 83) .
EXAME TÉCNICO
Da revelia dos Srs. Edson Bastos Bessa e Wagner William de Souza
14.	O art. 22, inciso I, da Lei 8.443/1992 c/c o art. 179, inciso II, do Regimento Interno do TCU (RI/TCU) , estabelecem que as comunicações processuais realizadas pelo Tribunal devem ser feitas mediante carta registrada, com aviso de recebimento dos Correios (AR) que comprove a entrega no endereço do destinatário. 
15. 	Observa-se que para a validade da citação, não é necessário que a comunicação processual seja pessoalmente entregue ao destinatário, bastando que o ofício com o AR seja recebido no endereço do responsável, obtido em fonte de dados oficial, a exemplo da base da Receita Federal.
16. 	Também não há que se falar em aplicação subsidiária das disposições contidas no Código de Processo Civil, pois a matéria é regulada por normativo específico desta Corte de Contas, editado no exercício de sua competência constitucional. 
17. 	A validade de tal critério de comunicação processual é referendada pela jurisprudência deste Tribunal, conforme os Acórdão 316/2018-TCU-Plenário (rel. Ministro Vital do Rego) ,  5419/2017-TCU-2ª Câmara rel. Ministro Augusto Nardes) , 3.254/2015-TCU-1ª Câmara (rel. Benjamin Zymler) e 1946/2014-TCU-1ª Câmara (rel. Ministro José Múcio Monteiro) . 
18. 	O entendimento desta Corte de Contas também encontra amparo em deliberação do Plenário do Supremo Tribunal Federal, proferida em sede de agravo regimental em mandado de segurança, MS 25.816 AgR/DF, publicada no Diário de Justiça de 4/8/2006, e ementada nos seguintes termos: 
'EMENTA: AGRAVO REGIMENTAL. MANDADO DE SEGURANÇA. DESNECESSIDADE DE INTIMAÇÃO PESSOAL DAS DECISÕES DO TRIBUNAL DE CONTAS DA UNIÃO. ART. 179 DO REGIMENTO INTERNO DO TCU. INTIMAÇÃO DO ATO IMPUGNADO POR CARTA REGISTRADA, INICIADO O PRAZO DO ART. 18 DA LEI N. 1.533/51 DA DATA CONSTANTE DO AVISO DE RECEBIMENTO. DECADÊNCIA RECONHECIDA. AGRAVO IMPROVIDO. 
1. O envio de carta registrada com aviso de recebimento está expressamente enumerado entre os meios de comunicação de que dispõe o Tribunal de Contas da União para proceder às suas intimações. 
2. O inciso II do art. 179 do Regimento Interno do TCU é claro ao exigir apenas a comprovação da entrega no endereço do destinatário, bastando o aviso de recebimento simples. 
3. O prazo decadencial para a impetração do mandado de segurança conta-se da data constante do aviso de recebimento e não admite suspensão ou interrupção. 
4. Agravo regimental a que se nega provimento.
 (MS 25816 AgR, Relator (a) :  Min. EROS GRAU, Tribunal Pleno, julgado em 12/06/2006, DJ 04-08-2006 PP-00024 EMENT VOL-02240-03 PP-00455 RTJ VOL-00200-01 PP-00107 LEXSTF v. 28, n. 333, 2006, p. 203-207) '
19. 	Assim, não há invalidade nas notificações feitas, porquanto realizadas conforme os normativos vigentes, tendo sido os ARs referentes aos ofícios notificatórios encaminhados para os endereços das responsáveis, constantes dos Sistemas Corporativos do TCU, conforme detalhado no parágrafo 12 desta instrução.
20. 	Regularmente citados, os Srs. Edson Bastos Bessa e Wagner William de Souza não compareceram aos autos. 
21. 	Nos processos do TCU, a revelia não leva à presunção de que seriam verdadeiras todas as imputações levantadas contra os responsáveis, diferentemente do que ocorre no processo civil, em que a revelia do réu opera a presunção da verdade dos fatos narrados pelo autor. Dessa forma, a avaliação da responsabilidade não pode prescindir da prova existente no processo ou para ele carreada.
22.	Considerando que os demais responsáveis apresentaram defesa, aplica-se ao presente caso o disposto no art. 161 do Regimento Interno do TCU, de modo que as defesas aproveitarão aos responsáveis revéis, no que concerne às circunstâncias objetivas, não se aproveitando os fundamentos de natureza exclusivamente pessoal.
Das alegações de defesa apresentadas pela Sra. Elorides de Brito
23.	A responsável afirma inicialmente que, das justificativas apresentadas durante a fase interna da TCE, somente foram consideradas como comprovadas despesas no valor total de R$ 48.063,12, e que o Denasus teria deixado de considerar elementos comprobatórios pelo fato de não serem originais ou autenticados (peça 50, p. 3) . 
24.	Aduz ainda que não participou do momento de prestação de contas dos valores recebidos do Fundo Nacional de Saúde por motivos alheios ao seu interesse, vez que fora diagnosticada com câncer de mama em 26/9/2011 e obrigada a se afastar de Manacapuru - AM para tratamento invasivo e debilitante (peça 50, p. 59-60) , sendo exonerada do cargo de secretária municipal de saúde em 31/10/2011 (peça 50, p. 5) . 
25.	Em sede de preliminares, invoca o longo decurso de tempo entre o período auditado - entre 2009 e 2011 - e a auditoria do Denasus - realizada em 2015 -, quando a Secretaria Municipal de Saúde de Manacapuru - AM, comandada por grupo político adversário, não disponibilizou os documentos necessários à demonstração da regular e legal conduta da responsável, a exemplo dos extratos bancários (peça 50, p. 7) . Afirma que foram tomadas medidas administrativas e judiciais para obter os extratos bancários dos exercícios de 2010 e 2011, junto à prefeitura e à secretaria de saúde, bem como junto ao Banco Bradesco e ao Banco do Brasil, sem sucesso, culminando no ajuizamento de pedido de exibição de documentos em face das referidas instituições financeiras -   processo n. 0001894-92.2018.8.04.5401 -, com liminar concedida em 16/11/2018 para apresentação dos extratos até 20/11/2018 (peça 50, p. 8, 63-67) . Retornando ao argumento de longo decurso de tempo, pede o arquivamento desta TCE, sem resolução de mérito, considerando o art. 6º, inciso II, da IN TCU 71/2012, ainda que não tenha sido atingido o prazo de dez anos entre a ocorrência do dano e a citação (peça 50, p. 10) .
26.	Cita ainda precedente desta Corte, consubstanciado no Acórdão 1679/2013-TCU-Segunda Câmara (rel. Ministro Marcos Bemquerer) , para concluir que a obrigação pelo ressarcimento de recursos ao Sistema Único de Saúde recairia sobre o município, que houve lapso temporal extenso entre os fatos e a citação, que não há prova nos autos de que a responsável se locupletou e que o feito deve ser arquivado com base no art. 6º, inciso II, da IN TCU 71/2012 e nos princípios constitucionais da proporcionalidade, da razoabilidade, do contraditório e da ampla defesa (peça 50, p. 15) .
27.	Caso ultrapassada a primeira preliminar, solicita que o TCU realize diligência junto à prefeitura, à secretaria municipal de saúde de Manacapuru - AM e às instituições financeiras para que repassem as informações bancárias referentes aos exercícios de 2010 e 2011 e necessárias para comprovar a regularidade dos atos praticados, com fulcro no art. 37 da Lei 9.784/1999 (peça 50, p. 16) . 
28.	Alega que não deveria compor o polo passivo desta TCE, vez que não era ordenadora de despesas, mas tão somente secretária municipal de saúde, tanto que ato relativo à fase de realização de despesa necessitava de autorização expressa do único ordenador de despesas do município, que era o prefeito. Conclui que não pode ser responsabilizada por gastos que não ordenou, conforme disposição expressa no Decreto-Lei 200/1967 e em doutrina sobre o tema. Ressalta ainda que não houve dano ao erário, pois o recurso foi utilizado pelo município em benefício da coletividade e não há nos autos comprovação de desvio de valores ou locupletamento, devendo recair a responsabilidade para o ressarcimento sobre o ente beneficiário (peça 50, p. 17-24) . 
29.	No mérito, pontua que o relatório de auditoria no Denasus informou não terem sido apresentados os extratos bancários das contas do Banco do Brasil (agência 818-4) de números 58042-2, 58043-0, 24387-6, 24613-l, 24614-X, 24615-8, 24616-6, 24617-4, 24618-2, 24886-X, 24885-l, 26274-9, 28844-6, 28845-4, 28856-X, 28945-0, 11342-5, 23107-X, 7401-2, 16826-2, 19027-6 e da conta do Banco Bradesco (agência 3707-9) de número 10.657-7 (peça 50, p. 24) . Assevera ter apresentado justificativa no momento da auditoria, mas que os documentos apresentados foram insuficientes ao entendimento da equipe do Denasus. Aduz que os documentos teriam sido desconsiderados por não estarem autenticados, nem acompanhados dos originais (peça 50, p. 34) . Afirma a responsável que os documentos originais estavam em poder da administração municipal e que as instituições financeiras negaram acesso aos extratos bancários, bem como que a equipe do Denasus não poderia deixar de levar em consideração a documentação por ela apresentada, o que ofenderia o art. 19, inciso II, da Constituição Federal. Requer, nessa toada, que a referida documentação seja aceita e analisada por esta Corte de Contas (peça 50, p. 36) .
30.	Demais disso, informa ter juntado às alegações de defesa todos os comprovantes que possui sobre entrada de valores na conta bancária da prefeitura no Banco do Brasil, momento em que o alcaide à época transferia os valores para a conta bancária da prefeitura no Banco Bradesco, para efetuar pagamento de folha, enquanto outros pequenos valores permaneciam no Banco do Brasil e serviam para pagamentos menores, também realizados pelo chefe do Poder Executivo municipal (peça 50, p. 37) . Enfatiza que os documentos mostram que a responsável nunca agia por si no que concerne à realização de despesas, pois o ordenador de despesas era o prefeito ou, em sua ausência, o vice-prefeito. Ressalta que a conta no Banco Bradesco era específica para pagamento de folha de pessoal (peça 50, p. 38) . 
31.	A responsável pontua ainda a apresentação dos seguintes documentos (peça 50, p. 39) : Decreto de Nomeação e Exoneração, Decreto de Nomeação da Comissão Permanente de Licitação do Município de Manacapuru - AM, comprovantes da Saúde SB (competência de fevereiro de 2011) , comprovantes da SF (competência de fevereiro de 2011) , comprovantes do PACS (competência de fevereiro de 2011) , comprovantes de Microscopistas (competência de fevereiro de 2011) , comprovantes do G.SUS, comprovantes do MAC (competência de novembro de 2010) , comprovantes do FUS (competência de dezembro de 2010) , comprovantes do MAC (competência de dezembro de 2010) , comprovantes do MAC (competência de fevereiro de 2011) . 
32.	Invoca o art. 22 da Lei de Introdução às Normas do Direito Brasileiro a fim de que sejam consideradas os obstáculos e dificuldades enfrentados pela responsável e as circunstâncias práticas que impuseram limitação a sua atuação, ante o momento histórico vivido pela municipalidade e as reais dificuldades enfrentadas por um ex-secretário que não possui todos os documentos que gostaria de apresentar. Afirma ainda que, para que seja punido o administrador público, há necessidade de comprovação de má-fé e dolo em seus atos, pois somente assim poderá ficar demonstrada a conduta irregular e punível (peça 50, p. 44) . 
33.	Defende, por fim, inexistir responsabilidade solidária, novamente invocando o argumento de que não possuía qualquer gerência nos atos imputados como irregulares e ainda que não fora comprovada a prática de qualquer ato irregular. Afirma ainda que em processos de auditoria, o ônus da prova sobre ocorrências ilegais cabe ao TCU, devendo estar acompanhadas de fundamentação que permita a identificação do dano, da ilegalidade, do responsável por sua autoria e da entidade ou empresa que tenha contribuído para a prática do ato ilegal, conforme o Acórdão 721/2016-TCU-Plenário (rel. Ministro Vital do Rêgo) (peça 50, p. 47-48) .
34.	Foram apresentados pela responsável os seguintes documentos:
34.1.	Decreto de Nomeação e Exoneração (peça 50, p. 57-58) ;
34.2.	Decreto de Nomeação da Comissão Permanente de Licitação do Município de Manacapuru - AM (peça 50, p. 72-74) ;
34.3.	comprovantes da SB (competência de fevereiro de 2011) (peça 50, p. 75-81) ;
34.4.	comprovantes da SF (competência de fevereiro de 2011) (peça 50, p. 82-88) ;
34.5.	comprovantes do PACS (competência de fevereiro de 2011) (peça 50, p. 89-91; peça 51, p. 1-52) ;
34.6.	comprovantes de Microscopistas (competência de fevereiro de 2011) (peça 51, p. 53; peça 52, p. 1-6) ;
34.7.	comprovantes do G.SUS (peça 52, p. 7-86; peça 53, 1-60; peça 54, p. 1-77; peça 55, p. 1-15) ;
34.8.	comprovantes do MAC (competência de novembro de 2010) (peça 55, p. 16-43; peça 56, p. 1-31; peça 57, p. 1-49; peça 58, p. 1-29) ;
34.9.	comprovantes do FUS (competência de dezembro de 2010) (peça 58, p. 30-65; peça 59, p. 1-62) ;
34.10.	comprovantes do MAC (competência de dezembro de 2010) (peça 59, p. 63-114; peça 60, p. 1-113; peça 61, p. 1-115) ;
34.11.	comprovantes do MAC (competência de fevereiro de 2011) (peça 61, p. 116-141; peça 62, p. 1-42) ;
34.12.	requerimentos administrativos da responsável ao município de Manacapuru - AM e ao Banco Bradesco para fornecimento de cópias dos comprovantes de despesas realizadas durante sua gestão como secretária municipal de saúde e de extratos bancários correspondentes (peça 62, p. 43-52) .
35.	Posteriormente, a responsável peticionou pela juntada dos seguintes documentos:
35.1. 	extratos da conta de número 10.657-7, agência 3707-9, no Banco Bradesco, no período de 15/12/2010 a 31/10/2011 (peça 76, p. 2-8) 
35.2. 	extratos das contas no Banco do Brasil, agência 818-4: 
35.2.1.	afeta a MAC: 58043-0, março/2011 (peça 83, p. 3) ; 58043-0, janeiro/2011 (peça 83, p. 5-7) ; 58043-0, dezembro/2010 (peça 83, p. 8) ; 
35.2.2.	afeta a FUS: 11342-5, dezembro/2010 (peça 83, p. 10-11) ; 11342-5, janeiro/2011 (peça 83, p. 13-14) ; 
35.2.3.	afeta a PAB: 58042-2, março/2011 (peça 83, p. 16-17) ;
35.2.4.	afetas a G.SUS: 24387-6, dezembro/2010 (peça 83, p. 19) ; 24387-6, janeiro/2011 (peça 83, p. 20) ; 24387-6, fevereiro/2011 (peça 83, p. 21) ; 24387-6, março/2011 (peça 83, p. 22) ; 24615-8, março/2011 (peça 83, p. 23) ; 24387-6, abril/2011 (peça 83, p. 24) ; 24615-8, abril/2011 (peça 83, p. 25) ; 24387-6, maio/2011 (peça 83, p. 26) ; 24615-8, maio/2011 (peça 83, p. 27) ; 24387-6, junho/2011 (peça 83, p. 28) ; 24615-8, junho/2011 (peça 83, p. 29) ; 24387-6, julho/2011 (peça 83, p. 30) ; 24615-8, julho/2011 (peça 83, p. 31) ; 24387-6, agosto/2011 (peça 83, p. 33) ; 24615-8, agosto/2011 (peça 83, p. 34) ; 24387-6, setembro/2011 (peça 83, p. 35) ; 24615-8, setembro/2011 (peça 83, p. 36) ; 24387-6, outubro/2011 (peça 83, p. 37) ; 24615-8, outubro/2011 (peça 83, p. 38-39) .
Análise das alegações de defesa da Sra. Elorides de Brito
36.	Em síntese, os argumentos manejados pela responsável são:
36.1. 	ilegitimidade para figurar como parte desta TCE, por não ser a ordenadora das despesas nem ter sobre elas qualquer gerência;
36.2.	responsabilidade pelo ressarcimento ao FNS atribuível ao município, por haver benefício à coletividade, inexistindo dano ao erário propriamente dito;
36.3.	dificuldade de acesso à documentação comprobatória das despesas, devido ao decurso do tempo, à negativa de aceso a cópias de extratos bancários pelas instituições financeira e à não disponibilização da documentação à equipe do Denasus pela prefeitura então comandada por grupo político opositor, requerendo que o TCU efetue diligências para obtenção dessas informações;
36.4.	ônus da prova cabível ao TCU e não ao gestor em processos de auditoria;
36.5.	ajuizamento de ação de exibição de documentos em face das instituições financeiras, com o fito de obter os extratos das contas bancárias do município;
36.6.	desconsideração ilegal de documentos públicos, na fase interna da TCE, que comprovariam as despesas efetuadas, por não terem sido apresentados em original ou cópia autenticada;
36.7.	execução regular das despesas, que se davam mediante transferência, ordenada pelo prefeito, dos recursos que se encontravam em conta corrente no Banco do Brasil para conta corrente no Banco Bradesco, pela qual eram efetuados pagamentos de folha.
37.	De início, faz-se mister rememorar que a presente tomada de contas especial decorre da ausência de comprovação da regularidade de aplicação de recursos repassados pelo Fundo Nacional de Saúde no âmbito do Sistema Único de Saúde. In casu, verificou-se a realização de saques nas contas que recebiam e movimentavam os recursos federais, sem que houvesse documentação que comprovasse a regular aplicação dos valores retirados dessas contas.
38.	Nessa linha, cumpre ressaltar que, conforme disposto no art. 9º, caput e inciso III, da Lei n. 8.080/1990, é competência do secretário municipal de saúde a gestão do Sistema Único de Saúde (SUS) na esfera municipal. Portanto, a responsabilidade do secretário municipal de saúde pela comprovação da boa e regular aplicação dos recursos federais recebidos no âmbito do SUS deflui de expressa previsão legal e independe de esse agente ser ou não ordenador de despesas. Legítimo, portanto, que a defendente figure como parte neste processo, pois tinha dever legal de zelar e dirigir o SUS durante seu período de gestão e de prestar contas sobre a regular aplicação dos recursos quando chamada a tanto neste processo.
39.	Aliais, o fato de os prefeitos atuarem como ordenadores de despesa foi precisamente o que os atraiu como responsáveis solidários nestes autos, em linha com a jurisprudência desta Corte, podendo ser citados os Acórdão 6347/2013-TCU-Primeira Câmara (rel. Ministro José Múcio Monteiro) , 704/2013-TCU-2ª Câmara (rel. Ministro André de Carvalho) e 284/2014-TCU-1ª Câmara (rel. Ministro José Múcio Monteiro) . 
40.	Afasta-se ainda o argumento de que a responsabilidade pelo ressarcimento recairia sobre o município, e não sobre os responsáveis, vez que não há comprovação nos autos de que os recursos federais sacados tenham sido aplicados em qualquer finalidade pública. De fato, não há documentação que demonstre em que foram aplicados os valores sacados das contas em tela, o que impede a configuração de nexo causal entre os recursos federais e as despesas supostamente efetuadas e que caracteriza dano ao erário propriamente dito. Tem-se precisamente a situação descrita no item 9.3.3 do Acórdão 1072/2017-TCU-Plenário (rel. Ministro Bruno Dantas) , que firmou entendimento no âmbito do TCU sobre a responsabilidade por ressarcimento em caso de dano ao erário:
'9.3.3. tratando-se de débito decorrente de dano ao erário propriamente dito, cabe ao gestor responsável pela irregularidade a obrigação de devolver os recursos, visto que, nessas situações, não há evidências de que eles tenham sido aplicados em prol de alguma finalidade pública, devendo a recomposição ser feita ao Fundo Nacional de Saúde, em respeito ao disposto no art. 2º, inciso VII, do Decreto 3.964/2001 combinado com o art. 33, § 4º, da Lei 8.080/1990.'
41.	No que tange ao pedido para que o TCU diligencie para obtenção de documentação comprobatória das despesas, ante a dificuldade enfrentada pela defendente, cabe enfatizar que a coleta de documentos que comprovem a regular aplicação de recursos públicos é precisamente uma incumbência do gestor, sendo incabível tentar imputá-la ao TCU, conforme a remansosa jurisprudência desta Corte, o que é corroborado pelos Acórdão 3623/2015-TCU-Primeira Câmara (rel. Ministro José Múcio Monteiro) , 3632/2016-TCU-2ª Câmara (rel. Ministro Raimundo Carreiro) e 6214/2016-TCU-2ª Câmara (rel. Ministra Ana Arraes) . Acrescenta-se ainda que o TCU entende que dificuldades de ordem política na obtenção de documentos necessários à prestação de contas de recursos geridos, se não resolvidas administrativamente, devem ser levadas ao Poder Judiciário por meio de ação apropriada, não competindo ao TCU garantir ao responsável o acesso à referida documentação, a exemplo do que restou decidido nos Acórdão 352/2017-TCU-Primeira Câmara (rel. Ministro Benjamin Zymler) e 3357/2016-TCU-1ª Câmara (rel. Ministro Bruno Dantas) .
42.	Pelos mesmos motivos, esclarece-se que o ônus da prova, em sede de tomada de contas especial, é do gestor, que tem o dever de prestar contas do bom e regular emprego da totalidade dos recursos federais repassados, nos termos prescritos pelo art. 70, parágrafo único, da Constituição Federal, e pelo art. 93 do Decreto-Lei 200/1967. Aliais, o precedente invocado pela defendente, afirmando que o ônus da prova sobre ocorrências ilegais em auditorias cabe ao TCU, não se aplica a tomadas de contas especiais, em que se apura precisamente o débito causado por descumprimento do dever que a lei imputa ao gestor para que comprove a boa e regular aplicação dos recursos públicos.
43.	Nota-se, ademais, que a responsável procedeu de modo correto ao ajuizar ação de exibição de documentos, sendo seu o dever de adotar os meios necessários para comprovar a regularidade do emprego dos recursos federais que geriu. Soma-se a isso que não houve comprovação de que o decurso de tempo a impediu de obter documentação, pois sequer se completou um decênio entre os fatos irregulares e a citação nestes autos e não se demonstrou inequivocamente o prejuízo à ampla defesa, tal como a jurisprudência do TCU demanda, a teor dos Acórdão 298/2019-TCU-Segunda Câmara (rel. Ministro Aroldo Cedraz) , 04/2018-TCU-1ª Câmara (rel. Ministro Bruno Dantas) , 3457/2017-TCU-2ª Câmara (rel. Ministro Marcos Bemquerer) , e 461/2017-TCU-1ª Câmara (rel. Ministro Walton Alencar Rodrigues) , o que inviabiliza os pedidos de arquivamento da TCE ou de julgamento por contas iliquidáveis formulado pela defendente.
44.	Quanto à suposta ausência de exame de cópias de documentos na fase interna da TCE, destaca-se que não houve qualquer ilegalidade promovida pelo tomador de contas, mesmo porque se verifica do texto expresso do Relatório Complementar de Auditoria 15411 que houve o exame da referida documentação, a mesma juntada pela responsável às peças 50-62, apesar de não se tratar de original ou cópia autenticada, conforme excerto reproduzido na sequência (peça 2, p. 11-12) :
Análise da Justificativa: Da Sra. Elorides de Brito:
A auditada apresentou cópias digitalizadas e fotografadas digitalmente, não autenticadas, de notas fiscais, recibos, notas de empenho, ordens de pagamento e extratos bancários, não acompanhados dos processos licitatórios ou de dispensa de licitação.
Após análise dos documentos acima evidenciou que boa parte deles era reprodução daqueles que constavam na justificativa apresentada pelo Ex-prefeito, Sr. Angelus Cruz Figueira, no Relatório Final de Auditoria nº 15411/2015.
Demonstrativo dos recursos cujas despesas devem ser comprovadas (elaborado após análise dos
documentos apresentados pelo Ex-prefeito, Sr. Angelus Cruz Figueira, no Relatório Final de Auditoria nº 15411/2015) :
Estratégia-Compet- OB n. - OB Data - Ag - C/C - Valor
ACS ago/09 825967 14/09/2009 8184 580422 155.589,00
ACS fev/10 806335 12/03/2010 8184 580422 160.146,00
ACS fev/11 807402 15/03/2011 8184 580422 175.644,00
SF jun/09 819389 10/07/2009 8184 580422 128.000,00
SF ago/09 825921 14/09/2009 8184 580422 121.600,00
SF mar/10 809933 16/04/2010 8184 580422 128.000,00
SF fev/11 807428 15/03/2011 8184 580422 128.000,00
SB fev/11 807450 15/03/2011 8184 580422 20.600,00
Microsc. fev/11 807520 15/03/2011 8184 580422 12.852,00
Total PAB = 1.030.431,00
MAC ago/10 823162 03/09/2010 8184 580430 269.100,64
MAC nov/10 842444 18/12/2010 8184 580430 342.089,10
MAC dez/10 800179 07/01/2011 8184 580430 364.014,34
MAC fev/11 806600 02/03/2011 8184 580430 396.015,93
Total MAC = 1.371.220,01
G.SUS dez/10 802505 26/01/2011 8184 243876= 150.000,00
TOTAL (PAB+MAC+G.SUS) = 2.551.651,01
Nos programas (Estratégia) acima, verificou-se a falta de documentos para comprovarem as despesas referentes às seguintes competências:
-ACS: Compet. ago/2009, fev/2010 e fev/2011;
-SF: Compet. jun/ago/2009, mar/2010 e fev/2011
-SB: Compet. fev/2011;
-Microsc.: Compet. fev/2011;
-MAC: Compet. ago/nov/dez/2010 e fev/2011;
- G.SUS: Compet. dez/2010.
Na análise dos documentos apresentados pela ex-secretária Municipal de Saúde, verificou-se que a maioria das despesas não estava acompanhada das notas de empenho-NE e extratos bancários. Por esse fato foram considerados, para fins de diminuição dos valores propostos para devolução, aqueles compatíveis com as despesas do período auditado.
Os documentos de despesas que foram considerados como comprovações estão elencados a seguir:
MAC
- AF Bezerra (04321596/0001-82) Notas Fiscais 051/52/54/55 e 56
NE-4862 - R$ 21.000,00 referente a compet. nov/2010, pago em 30/12/2010;
NE-222 - R$ 13.691,70 referente a compet. dez/2010, pago em 25/1/2011;
G. SUS
- Serviço Autônomo de Água e Esgoto (02724428/0001-02) 
NE-2563 - R$ 26,88 referente à compet. dez/2010, pago em 10/6/2011;
NE-2565 - R$ 28,72 referente à compet. dez/2010, falta extrato;
- PMM/FOPAG SEMSA
NE-2566 - R$ 1.763,99 referente à compet. dez/2010, pago em 17/6/2011;
NE-2567 - R$ 11.269,36 referente à compet. dez/2010, pago em 28/6/2011;
- Amazonas Distribuidora de Energia
NE-2564 - R$ 279,47 referente à compet. dez/2010, pago em 08/6/2011;
Do total da devolução, no valor de R$ 2.551.651,01, foi abatida a quantia de R$ 48.063,12, resultando em nova
proposição de devolução no valor de R$ 2.503.587,89.
Permanece a não conformidade.
 (grifos ausentes no original) 
45.	Desse modo, os documentos, não originais nem autenticados, foram de fato examinados pelo Denasus, que constatou serem em boa parte reprodução dos que constavam das justificativas apresentadas pelo Sr. Ângelus Cruz Figueira e os considerou insuficientes para elidir o débito, não por alguma falha de natureza formal, mas porque se encontravam desacompanhados das notas de empenho e dos extratos bancários respectivos, ou de processos licitatórios ou de dispensa de licitação, desatendendo-se os requisitos impostos nos arts. 60 a 65 da Lei 4.320/1964. 
46.	Por fim, cabe observar que a responsabilidade dos jurisdicionados perante o TCU é de natureza subjetiva, caracterizada mediante a presença de dolo ou culpa stricto sensu, sendo desnecessária a caracterização de conduta dolosa ou má-fé do gestor para que este seja responsabilizado. Desse modo, é suficiente a quantificação do dano, a identificação da conduta do responsável que caracterize sua culpa, seja por imprudência, imperícia ou negligência, e a demonstração do nexo de causalidade entre a conduta culposa (stricto sensu) e a irregularidade que ocasionou o dano ao erário, conforme assentado na jurisprudência desta Corte, a exemplo dos Acórdão 9004/2018-TCU-Primeira Câmara (rel. Ministro Bruno Dantas) , 635/2017-TCU-Plenário (rel. Ministro Aroldo Cedraz) , 185/2016-TCU-Plenário (rel. Ministro Vital do Rêgo) e 2420/2015-TCU-Plenário (rel. Ministro Benjamin Zymler) .
47.	Cumpre ainda esclarecer que o dever de indenizar os prejuízos ao erário permanece sujeito à comprovação de dolo ou culpa, sem qualquer gradação, como é de praxe no âmbito da responsabilidade aquiliana, inclusive para fins do direito de regresso (art. 37, § 6º, da Constituição Federal) . As alterações promovidas na Lei de Introdução às Normas do Direito Brasileiro pela Lei 13.655/2018, em especial a inclusão do art. 28, não provocaram modificação nos requisitos necessários para a responsabilidade financeira por débito, conforme já externado pelo Tribunal no Voto condutor no Acórdão 2391/2018-TCU-Plenário (rel. Ministro Benjamin Zymler) . 
48.	Ademais, para fins de exercício do poder sancionatório, esta Corte tem reconhecido como erro grosseiro de que trata o art. 28 da Lei de Introdução às Normas do Direito Brasileiro  a conduta do agente público que se distancia daquela que seria esperada do administrador médio, a teor dos Acórdão 2860/2018-TCU-Plenário (rel. Ministro Augusto Sherman) e 1628/2018-TCU-Plenário (rel. Ministro Benjamin Zymler) , incluindo-se a autorização de pagamento sem a devida liquidação da despesa, a exemplo do que restou decidido no Acórdão 2699/2019-TCU-Primeira Câmara (rel. Ministro Vital do Rêgo) .
49.	No que tange aos documentos supostamente comprobatórios juntados pela defendente, o exame detalhado corrobora a conclusão do Denasus quanto à sua incompletude, que impede o estabelecimento de nexo de causalidade entre as retiradas das contas correntes que recebiam os repasses de recursos federais e as despesas supostamente efetuadas. Nota-se ainda, de forma geral, que as cópias apresentadas sequer permitem auferir a autenticidade e veracidade dos documentos, pois apresentam péssima qualidade e não foram autenticadas, como admitido pela própria defendente. Ainda assim, promoveu-se exame detalhado, consoante breve relato nos parágrafos que se seguem.
50.	Quanto aos recursos para Saúde Bucal - SB, competência fevereiro/2011, nenhum documento comprova a efetiva liquidação da despesa com pagamento de folha de pessoal (peça 50, p. 75-81) . De igual forma não há qualquer prova da despesa com pagamento de pessoal no âmbito do Saúde na Família - SF, competência fevereiro/2011 (peça 50, p. 82-88) e para Microscopistas, competência fevereiro/2011 (peça 51, p. 53; peça 52, p. 1-6) . Ademais, como o pagamento de folha de pessoal se dava por meio de transferências das contas recebedores do repasse, no Banco do Brasil, para a conta do município, no Banco Bradesco, perde-se o nexo de causalidade entre os recursos e as despesas, mesmo que delas houvesse comprovação inequívoca.
51.	Quanto aos recursos para Agentes Comunitários de Saúde - ACS, competência fevereiro/2011, verifica-se na documentação apresentada um conjunto de guias da Previdência Social, nas quais não é possível identificar a quem se referem, bem como de notas fiscais e recibos para aquisição de bens e serviços desacompanhados de notas de empenho e de contratos, em ofensa aos precisos termos do art. 63, §2º, da Lei 4.320/1964 e inviabilizando o estabelecimento de nexo de causalidade entre despesa e bens ou serviços contratados e fornecidos, tampouco comprovando que tenham sido exclusivamente relacionados ao bloco de financiamento (peça 50, p. 89-91; peça 51, p. 1-52) . 
52.	Quanto aos recursos para Gestão do SUS - GSUS, as folhas de pagamento apresentadas não permitem verificar se os beneficiários se relacionam exclusivamente com ações afetas ao bloco de financiamento, nem há qualquer documento que demonstre do que se trata o 'projeto consultório de rua' constantemente mencionado. Nas guias da Previdência Social não é possível identificar a quem se referem. Nas aquisições de bens, novamente não há apresentação de contratos, mas tão somente de propostas comerciais e de notas fiscais em que não é possível aferir a regular liquidação da despesa. Na locação de veículo efetuada, o contrato e outros documentos afetos ao processo licitatório estão ilegíveis (peça 52, p. 7-86; peça 53, 1-60; peça 54, p. 1-77; peça 55, p. 1-15) .
53.	Quanto aos recursos para Média e Alta Complexidade - MAC, competências novembro/2010, dezembro/2010 e fevereiro/2011, as folhas de pagamento apresentadas não permitem verificar se os beneficiários se relacionam exclusivamente com ações afetas ao bloco de financiamento. Na aquisição de bens e serviços, há nota fiscal ilegível (p. ex., à peça 55, p. 27; peça 60, p. 7-8) e sem assinatura no atesto (p. ex. à peça 56, p. 22 e 29) . Quanto aos demais recibos e notas fiscais, não se verificam contratos e, em muitos casos, notas de empenho, de modo que não é possível aferir a regular liquidação da despesa, tampouco há justificativas se se tratam de ações afetas ao bloco de financiamento (p. ex., peça 60, p. 88-113) . No processo de compra de material hospitalar e odontológico, há contrato mas nenhuma peça do procedimento licitatório foi apresentada, não há nota de empenho e as notas fiscais têm atestos nos quais não se pode identificar que servidor assinou, o que impede a constatação de regular liquidação da despesa (peça 59, p. 100-114; peça 60, p. 1-5) . No processo de locação de imóvel, há contrato, com apenas a assinatura do locador, mas nenhuma peça do procedimento licitatório foi apresentada nem comprovação de que se trata de ação afeta ao bloco de financiamento (peça 60, p. 17-21) . Nas guias da Previdência Social não é possível identificar a quem se referem (peça 55, p. 16-43; peça 56, p. 1-31; peça 57, p. 1-49; peça 58, p. 1-29; peça 59, p. 63-114; peça 60, p. 1-18-113; peça 61, p. 1-115; peça 61, p. 116-141; peça 62, p. 1-42) .
54.	São ainda apresentados documentos da conta Fundo de Saúde - FUS, referente a despesas da Secretaria Municipal de Saúde de Manacapuru - AM, por meio da qual teriam sido paga, em dezembro de 2010, folha de pessoal afeta ao repasse de MAC, por problemas de ordem operacional no fim de ano. Além da impossibilidade de estabelecimento de nexo de causalidade entre os recursos federais repassados em momento posterior ao dos referidos pagamentos, feitos com recursos próprios - o que poderia ser superado se houvesse comprovação da regularidade das despesas, consoante precedente no Acórdão 2234/2018-TCU-Primeira Câmara (rel. Ministro Weder de Oliveira) -, os documentos comprobatórios contam com as mesmas omissões relatadas nos parágrafos anteriores (peça 58, p. 30-65; peça 59, p. 1-62) . 
55.	Por fim, os extratos bancários posteriormente juntados pela defendente (peças 76 e 83) não trazem informações novas hábeis a sanar as falhas acima descritas. Em verdade, comprovam procedimento irregular adotado pela administração municipal de realizar transferências das contas recebedoras dos repasses federais para a conta corrente do município, o que dificulta a comprovação do nexo de causalidade entre os recursos federais transferidos e as despesas realizadas a partir da referida conta municipal, conforme tem sido reconhecido na jurisprudência desta Corte no que tange a convênios, a teor dos Acórdão 579/2019-TCU-Segunda Câmara (rel. Ministro Marcos Bemquerer) , 344/2015-TCU-Plenário (rel. Ministro Walton Alencar Rodrigues) , 3948/2014-TCU-1ª Câmara (rel. Ministro Walton Alencar Rodrigues) e 9714/2011-TCU-2ª Câmara (rel. Ministro Marcos Bemquerer) .
56.	Conclui-se que a documentação apresentada pela defendente é insuficiente para comprovar a boa e regular aplicação dos recursos repassados pelo Fundo Nacional de Saúde durante seu período de gestão à frente da Secretaria Municipal de Saúde de Manacapuru, o que impõe a rejeição de suas alegações de defesa.
Das alegações de defesa apresentadas pelo Sr. Ângelus Cruz Figueira
57.	O responsável inicialmente afirma que não administrou os recursos repassados pelo Fundo Nacional de Saúde, que somente exerceu o mandato de prefeito entre 20/4/2010 e 31/12/2012, que os recursos foram repassados na gestão anterior e que não pode ser responsabilizado por supostas irregularidades na aplicação desses valores (peça 82, p. 4-5) . Assevera que demonstrou interesse em apresentar suas contas, mas que não teve conhecimento da necessidade, vez que a responsabilidade pela prestação de contas seria dos prefeitos sucessores, que se mantiveram silentes (peça 82, p. 5) . 
58.	O defendente aduz que não seria aplicável ao caso o Enunciado n. 230 da Súmula de Jurisprudência do TCU e que o prazo para apresentação de contas não se deu na vigência de seu mandato (peça 82, p. 6) . Afirma ser injusta a condenação para devolução de recursos repassados em época anterior ao início de sua gestão, pois tomou providências para dar continuidade nas ações afetas aos repasses (peça 82, p. 7) .
59.	Por fim, pede que seja excluída sua responsabilidade quanto ao objeto desta TCE, levando-se em consideração seu esforço e boa-fé tendo tomado medidas para resguardar o erário (peça 82, p. 8) . 
Análise das alegações de defesa do Sr. Ângelus Cruz Figueira
60.	Em síntese, o argumento manejado pelo responsável é de que não geriu os recursos repassados nem seria responsável por prestar contas.
61. 	De início, ressalta-se que o defendente foi citado para recolher o débito ou apresentar alegações de defesa em relação a não comprovação da boa e regular aplicação dos recursos repassados pelo Fundo Nacional de Saúde, incluindo-se, na memória de cálculo, tão somente valores repassados durante seu período de gestão à frente do Poder Executivo municipal (peça 65, p. 4-5) . 
62.	Demais disso, informa-se que a gestão do defendente findou em 31/12/2012, e não em 31/12/2010, como erroneamente indicado nas alegações, de modo que não foi responsabilizado por valores repassados em data anterior a seu mandato, tampouco caberia responsabilização ao prefeito sucessor, como corretamente afirmou em sua defesa.
63.	Por fim, rememora-se que a responsabilidade pela ausência de comprovação da regularidade de aplicação dos recursos nas unidades de saúde deve incidir sobre o secretário municipal de saúde. Cumpre observar que, conforme disposto no art. 9º, caput e inciso III, da Lei n. 8.080/1990, é competência do secretário municipal de saúde a gestão do Sistema Único de Saúde (SUS) na esfera municipal.
64.	O prefeito municipal, todavia, pode vir a responder por irregularidades na aplicação de recursos do Sistema Único de Saúde (SUS) caso delas participe ativamente. Nessa linha de compreensão, conquanto as normas em referência confiram embasamento à responsabilização do secretário municipal de saúde por irregularidades na aplicação de recursos do SUS transferidos ao município, não afastam a responsabilidade dos prefeitos, especialmente quando atuam como ordenador de despesas.
65.	Encontram-se na jurisprudência desta Corte diversos julgados nessa direção, podendo ser citados os Acórdão 6347/2013-TCU-Primeira Câmara (rel. Ministro José Múcio Monteiro) , 704/2013-TCU-2ª Câmara (rel. Ministro André de Carvalho) e 284/2014-TCU-1ª Câmara (rel. Ministro José Múcio Monteiro) . 
66.	Conclui-se que o defendente não se desincumbiu de seu dever legal de prestar contas dos recursos geridos, o que impõe a rejeição de suas alegações de defesa.
Análise da Culpabilidade
67.	As alegações de defesa apresentadas não tiveram êxito em afastar as irregularidades constatadas, vez que não lograram comprovar a boa e regular aplicação dos recursos repassados pelo Fundo Nacional de Saúde, ora escrutinados nestes autos, a despeito do dever legal que lhes recaía. 
68.	Nota-se, ademais, a culpabilidade dos defendentes, Sr. Ângelus Cruz Figueira e Sra. Elorides de Brito, vez que é razoável afirmar que era possível a eles ter consciência da ilicitude dos atos, sendo-lhes exigível conduta diversa, no sentido de obter, arquivar e manter guardados os documentos relativos às despesas. Tampouco há nos autos elementos para que se possa efetivamente aferir e reconhecer a ocorrência de boa-fé em suas condutas.
69.	Quanto aos responsáveis revéis, não há elementos para que se possa efetivamente aferir e reconhecer a ocorrência de boa-fé na conduta dos Srs. Edson Bastos Bessa e Wagner William de Souza. Logo, pode este Tribunal, desde logo, proferir o julgamento de mérito pela irregularidade das contas, conforme combinação dos §§ 2º e 6º do art. 202 do RI/TCU.
70. 	Esse entendimento está amparado nos Acórdão 1009/2018-TCU-Plenário (rel. Ministro Bruno Dantas) , 309/2017-TCU-Plenário (rel. Ministro Vital do Rego) , 2535/2015-TCU-Plenário (rel. Ministro Vital do Rego) , 2.424/2015-TCU-Plenário (rel. Ministro Benjamin Zymler) .
71.	Ademais, cabe ressaltar que a responsabilização dos agentes públicos integrantes da relação processual desta TCE é compatível com o entendimento firmado pelo TCU no item 9.3.3 do Acórdão 1072/2017-TCU-Plenário (rel. Ministro Bruno Dantas) , segundo o qual o dano ao erário deve ser restituído ao FNS pelos gestores: 
'9.3.3. tratando-se de débito decorrente de dano ao erário propriamente dito, cabe ao gestor responsável pela irregularidade a obrigação de devolver os recursos, visto que, nessas situações, não há evidências de que eles tenham sido aplicados em prol de alguma finalidade pública, devendo a recomposição ser feita ao Fundo Nacional de Saúde, em respeito ao disposto no art. 2º, inciso VII, do Decreto 3.964/2001 combinado com o art. 33, § 4º, da Lei 8.080/1990.'
72.	Assim, com fundamento nos arts. 1º, inciso I, 16, inciso III, alínea 'b', 19 e 23, inciso III, da Lei 8.443/1992, e nos arts. 1º, inciso I, 209, inciso II, 210 e 214, inciso III, do RI/TCU, as presentes contas devem serem julgadas irregulares, com a condenação em débito e aplicação da multa prevista no art. 57 da Lei 8.443/1992 c/c o art. 267 do Regimento Interno, uma vez que infringiram o disposto nos arts. 60 a 65 da Lei 4.320/1964 c/c §§ 4º e 5º do art. 139, art. 66 do Decreto 93.872/1986, § 4º do art. 33 da Lei 8.080/1990, art. 11 do Decreto 1.651/1995 e art. 26 da Lei 10.180/2001, tendo, pois, cometido atos de gestão com infração à norma legal. Faz-se ainda mister remeter cópia dos elementos pertinentes ao Ministério Público da União, atendendo, assim, ao disposto no art. 16, § 3º, da Lei 8.443/1992 c/c o art. 209, § 7º, do Regimento Interno/TCU.
Não Ocorrência da Prescrição da Pretensão Punitiva
73.	Observa-se não ter ocorrido a prescrição da pretensão punitiva por parte do TCU que, nos termos do entendimento firmado no Acórdão 1441/2016-TCU-Plenário (rel. Ministro Benjamin Zymler) , subordina-se ao prazo geral de prescrição indicado no art. 205 do Código Civil, qual seja, dez anos contados a partir da data de ocorrência da irregularidade sancionada, nos termos do art. 189 do Código Civil. As irregularidades discutidas nesta TCE ocorreram nos exercícios de 2009 a 2011, portanto há menos de 10 anos do ato que determinou a citação dos responsáveis, ocorrido em 10/9/2018 (peça 27) .
Falhas materiais nos ofícios de citação
74.	Identificou-se duas falhas materiais na indicação de datas de ocorrência de débitos em ofícios citatórios. A primeira, na citação endereçada ao Sr. Wagner William de Souza, indicou para o débito de R$ 269.100,64 a data de ocorrência como 3/5/2010, quando o correto seria 8/9/2010 (peça 32, p. 4) . Considerando que a data correta implica em situação menos gravosa ao responsável, devido ao menor período de atualização de débito, não há necessidade de renovação de citação, em linha com o que restou decidido no Acórdão 1478/2015-TCU-Segunda Câmara (rel. Ministro Raimundo Carreiro) . 
75.	A segunda falha, nas citações endereçadas ao Sr. Ângelus Cruz Figueira e à Sra. Elorides de Brito, indicou para o débito de R$ 136.631,58 a data de ocorrência como 28/11/2011, quando o correto seria 28/1/2011 (peças 34, p. 4; peça 65, p. 4) . Considerando que a diferença de valor atualizado e acrescido de juros de mora entre as datas implicaria aumento do débito em R$ 27.685,25 (em 8/5/2019) , entende-se oportuno a condenação em débito considerando a data de 28/11/2011, utilizada na citação já realizada, ao invés de promover nova citação, de modo a não causar prejuízo aos responsáveis, citados desse modo a valor menor, nem retardar o julgamento de processo já maduro, privilegiando-se os princípios da celeridade e da economia processual, em linha com o que fora decidido no Acórdão 6907/018-TCU-Segunda Câmara (rel. Ministro Marcos Bemquerer) . 
CONCLUSÃO
76.	Diante de todo o exposto, inexistindo nos autos elementos que permitam concluir pela ocorrência de boa-fé ou de outros excludentes de culpabilidade nas condutas dos responsáveis, propõe-se que suas contas sejam julgadas irregulares e que sejam condenados em débito e multa. 
INFORMAÇÕES ADICIONAIS
77.	Informa-se os demais processos em tramitação no Tribunal, nos quais foi constatada a existência de outros débitos imputáveis aos responsáveis arrolados nestes autos:
	Responsável
	Processos
	Deliberações

	Edson Bastos Bessa 
 (CPF XXX.687.622-XX) 
	TC Processo 010.615/2014-8
	TCE. Acórdão 874/2016-TCU-Plenário (rel. Ministro André Luís de Carvalho) . Contas irregulares. Condenação em débito e multa. Inabilitação para exercício de cargo em comissão ou função de confiança no âmbito da administração federal por cinco anos. Solicitação à AGU para arresto de bens. Mantido pelo Acórdão 2912/2016-TCU-Plenário (rel. Ministro Walton Alencar Rodrigues) .

		TC Processo 013.818/2015-5
	TCE. Acórdão 7211/2017-TCU-Segunda Câmara (rel. Ministro Marcos Bemquerer) . Contas irregulares. Condenação em débito e multa. Mantido pelo Acórdão 1146/2018-TCU-Segunda Câmara (rel. Ministra Ana Arraes) .

		TC Processo 016.277/2015-5
	TCE. Acórdão 7993/2017-TCU-Segunda Câmara (rel. Ministro Marcos Bemquerer) . Contas irregulares. Condenação em débito e multa.

		TC Processo 040.857/2018-2
	TCE. Em instrução, aguardando julgamento.

	Ângelus Cruz Figueira 
 (CPF XXX.594.982-XX) 
	TC Processo 004.664/2011-6
	TCE. Acórdão 1885/2014-TCU-Plenário (rel. Ministro Augusto Sherman) . Condenação em débito e multa. Inabilitação para exercício de cargo em comissão ou função de confiança no âmbito da administração federal por cinco anos. Mantido pelo Acórdão 2306/2015-TCU-Plenário (rel. Ministro Benjamin Zymler) . Recurso de revisão não conhecido pelo Acórdão 2928/2016-TCU-Plenário (rel. Ministro José Múcio) .

		TC Processo 006.225/2012-8
	TCE. Acórdão 6213/2015-TCU-Primeira Câmara (rel. Ministro Augusto Sherman) . Contas irregulares. Condenação em débito e multa. Mantido pelo Acórdão 461/2017-TCU-Primeira Câmara (rel. Ministro Walton Alencar Rodrigues) .

		TC Processo 017.442/2015-0
	TCE. Acórdão 9386/2017-TCU-Segunda Câmara (rel. Ministro Marcos Bemquerer) . Contas irregulares. Condenação em débito e multa. Mantido pelo Acórdão 12109/2018-TCU-Segunda Câmara (rel. Ministro Augusto Nardes) .

		TC Processo 013.818/2015-5
	TCE. Acórdão 7211/2017-TCU-Segunda Câmara (rel. Ministro Marcos Bemquerer) . Contas irregulares. Condenação em débito e multa. Mantido pelo Acórdão 1146/2018-TCU-Segunda Câmara (rel. Ministra Ana Arraes) .

	Elorides de Brito 
 (CPF XXX.477.068-XX) 
	Não há outros processos envolvendo a responsável.

	Wagner William de Souza 
 (CPF XXX.856.237-XX) 
	Não há outros processos envolvendo o responsável.

PROPOSTA DE ENCAMINHAMENTO
78.	Diante do exposto, submetem-se os autos à consideração superior, propondo:
a) considerar revéis, para todos os efeitos, os Srs. Edson Bastos Bessa (CPF XXX.687.622-XX) e Wagner William de Souza (CPF XXX.856.237-XX) , dando-se prosseguimento ao processo, nos termos do art. 12, § 3º, da Lei 8.443/1992 c/c o art. 202, § 8º, do RI/TCU;
b) rejeitar as alegações de defesa do Sr. Ângelus Cruz Figueira (CPF XXX.594.982-XX) e da Sra. Elorides de Brito (CPF XXX.477.068-XX) ;
c) com fundamento nos arts. 1º, inciso I, 16, inciso III, alínea 'b', 19 e 23, inciso III, da Lei 8.443/1992 c/com os arts. 1º, inciso I, 209, inciso II, 210 e 214, inciso III, do Regimento Interno do TCU, julgar irregulares as contas do Sr. Edson Bastos Bessa (CPF XXX.687.622-XX) , do Sr. Ângelus Cruz Figueira (CPF XXX.594.982-XX) , do Sr. Wagner William de Souza (CPF XXX.856.237-XX) e da Sra. Elorides de Brito (CPF XXX.477.068-XX) , e condená-los ao pagamento das quantias a seguir especificadas, com a fixação do prazo de quinze dias, a contar da notificação, para comprovarem, perante o Tribunal (art. 214, inciso III, alínea 'a', do Regimento Interno) , o recolhimento da dívida aos cofres do Fundo Nacional de Saúde, atualizada monetariamente e acrescida dos juros de mora, calculados a partir das datas discriminadas, até a data do recolhimento, na forma prevista na legislação em vigor:
c.1) Ângelus Cruz Figueira (CPF XXX.594.982-XX) e Elorides de Brito (CPF XXX.477.068-XX) , solidariamente:
	DATA DA OCORRÊNCIA 
	VALOR ORIGINAL (R$) 

	22/12/2010
	321.089,10

	11/1/2011
	350.319,64

	4/3/2011
	396.015,93

	17/3/2011
	128.000,00

	17/3/2011
	175.644,00

	17/3/2011
	12.852,00

	17/3/2011
	20.600,00

	28/11/2011
	136.631,58

Valor atualizado até 8/5/2019: R$ 2.469.944,94.
c.2) Ângelus Cruz Figueira (CPF XXX.594.982-XX) e Wagner William de Souza (CPF XXX.856.237-XX) , solidariamente:
	DATA DA OCORRÊNCIA 
	VALOR ORIGINAL (R$) 

	8/9/2010
	269.100,64

Valor atualizado até 8/5/2019: R$ 447.756,55.
c.3) Ângelus Cruz Figueira (CPF XXX.594.982-XX) , individualmente:
	DATA DA OCORRÊNCIA 
	VALOR ORIGINAL (R$) 

	20/4/2010
	128.000,00

Valor atualizado até 8/5/2019: R$ 215.219,20.
c.4) Edson Bastos Bessa (CPF XXX.687.622-XX) , individualmente:
	DATA DA OCORRÊNCIA 
	VALOR ORIGINAL (R$) 

	14/7/2009
	128.000,00

	16/9/2009
	121.600,00

	16/9/2009
	155.589,00

	16/3/2010
	160.146,00

Valor atualizado até 8/5/2019: R$ 976.052,39.
d) aplicar individualmente ao Sr. Edson Bastos Bessa (CPF XXX.687.622-XX) , ao Sr. Ângelus Cruz Figueira (CPF XXX.594.982-XX) , ao Sr. Wagner William de Souza (CPF XXX.856.237-XX) e à Sra. Elorides de Brito (CPF XXX.477.068-XX)  a multa prevista no art. 57 da Lei 8.443/1992 c/c o art. 267 do Regimento Interno, fixando-lhes o prazo de quinze dias, a contar da notificação, para comprovarem, perante o Tribunal (art. 214, inciso III, alínea 'a', do Regimento Interno) , o recolhimento das dívidas aos cofres do Tesouro Nacional, atualizadas monetariamente desde a data do acórdão que vier a ser proferido até a do efetivo recolhimento, se forem pagas após o vencimento, na forma da legislação em vigor;
e) autorizar, desde logo, nos termos do art. 28, inciso II, da Lei 8.443/1992, a cobrança judicial das dívidas caso não atendidas as notificações;
f) autorizar, desde logo, o pagamento das dívidas dos responsáveis em trinta e seis parcelas mensais e consecutivas, nos termos do art. 26 da Lei 8.443/1992 c/c o art. 217 do Regimento Interno, caso solicitado, fixando-lhes o prazo de quinze dias, a contar do recebimento da notificação, para comprovarem perante o Tribunal o recolhimento da primeira parcela, e de trinta dias, a contar da parcela anterior, para comprovarem o recolhimento das demais parcelas, com a incidência dos encargos legais devidos, na forma prevista na legislação em vigor;
g) alertar os responsáveis de que a falta de comprovação do recolhimento de qualquer parcela importará o vencimento antecipado do saldo devedor, nos termos do § 2º do art. 217 do Regimento Interno deste Tribunal;
h) encaminhar cópia da deliberação que vier a ser proferida ao Procurador-Chefe da Procuradoria da República no Estado do Amazonas, nos termos do art. 209, § 7º, in fine, do Regimento Interno do TCU, para adoção das medidas que entender cabíveis."
O representante do MP/TCU (peça 88) , procurador Rodrigo Medeiros de Lima, concordou com a proposta da unidade instrutiva acrescentando:
"6. Por fim, sugerimos o acréscimo da alínea 'c' do inciso III do art. 16 da Lei 8.443/1992 à fundamentação do julgamento das presentes contas especiais, haja vista que, ao deixarem os responsáveis de disponibilizar a documentação comprobatória da regular aplicação dos recursos repassados pelo Fundo Nacional de Saúde (FNS) , fizeram com que se configurasse, no âmbito das contas ora apreciadas, o dano ao erário."
	É o relatório.

8.1. Antônio das Chagas Ferreira Batista (OAB/AM 4.177) e outros, representando Edson Bastos Bessa e Ângelus Cruz Figueira (peças 87 e 67);  
8.2. Diego Américo Costa Silva (OAB/AM 5.819) e outros, representando Elorides de Brito (peça e 28).

Procurador Rodrigo Medeiros de Lima.

TOMADA DE CONTAS ESPECIAL. FNS. SUS. TRANSFERÊNCIA FUNDO A FUNDO. NÃO COMPROVAÇÃO DE DESPESAS. CITAÇÃO. REJEIÇÃO DE ALEGAÇÕES DE DEFESA. CONTAS IRREGULARES. DÉBITO. MULTA. COMUNICAÇÕES.

TOMADA DE CONTAS ESPECIAL (TCE)

Secretaria de Controle Externo de Tomada de Contas Especial (Secex-TCE).

Trata-se de tomada de contas especial instaurada pelo Fundo Nacional de Saúde (FNS) em desfavor do Sr. Edson Bastos Bessa, prefeito entre 1º/1/2009 e 15/4/2010, do Sr. Ângelus Cruz Figueira, prefeito entre 16/4/2010 e 31/12/2012, do Sr. Wagner William de Souza, secretário municipal de saúde entre 6/5/2010 e 14/12/2010, e da Sra. Elorides de Brito, secretária municipal de saúde entre 15/12/2010 e 31/10/2011, em razão de irregularidades na aplicação dos recursos do SUS, transferidos ao município de Manacapuru/AM, na modalidade fundo a fundo, no período de 2009 a 2011.
2. O Departamento Nacional de Auditoria do SUS (Denasus) , em atenção à demanda do Ministério Público Federal, realizou fiscalização na Secretaria Municipal de Saúde de Manacapuru/AM a fim de verificar possíveis saques irregulares em contas bancárias de titularidade daquela municipalidade, no período de 2009 a 2012.
3. Em razão desse procedimento, foi elaborado o relatório de auditoria 15411[footnoteRef:2] e o relatório complementar de auditoria 15411[footnoteRef:3], que constataram dano ao erário de R$ 2.503.587,89[footnoteRef:4], em razão da não disponibilização da documentação comprobatória, tais como processos de pagamentos, liquidação, empenhos e contratos, referentes à execução financeira dos valores repassados pelo Fundo Nacional de Saúde (FNS) . [2:  Peça 3, p. 1-31.]  [3:  Peça 2, p. 1-33.]  [4:  Peça 2, p. 22.] 
4. Os responsáveis, notificados por parte do FNS, não lograram êxito em sanear as irregularidades, tampouco ressarciram o FNS quanto às despesas não comprovadas.
5. O relatório do tomador de contas especial 000204/2017[footnoteRef:5] corroborou as conclusões da auditoria do Denasus e atribuiu o dano, de acordo com o valor gerido, aos Srs. Edson Bastos Bessa, Ângelus Cruz Figueira, Wagner William de Souza e à Sra. Elorides de Brito. [5:  Peça 20, p. 1-10.] 
6. A Secretaria de Controle Externo de Tomada de Contas Especial (Secex-TCE) , diante dos elementos presentes nos autos, promoveu a citação dos responsáveis pela não comprovação da boa e regular aplicação dos recursos repassados pelo Fundo Nacional de Saúde, destinados aos Blocos de Financiamento: Atenção Básica (Saúde da Família, Agentes Comunitários de Saúde, Macroscopia, e Saúde Bucal) ; Bloco de Financiamento (Gestão do SUS) ; e Bloco de Financiamento: MAC - Média e Alta Complexidade.
7. Regularmente notificados[footnoteRef:6], os Srs. Edson Bastos Bessa e Wagner William de Souza não apresentaram alegações de defesa nem recolheram o débito a eles atribuído, impondo considerá-los revéis. [6:  Peças 38 e 40.] 
8. Os responsáveis Ângelus Cruz Figueira e Elorides Brito, após notificados[footnoteRef:7], apresentaram alegações de defesa[footnoteRef:8]. [7:  Peças 71 e 39.]  [8:  Peças 50 a 61, 76, 82 e 83.] 
9. A Secretaria de Controle Externo de Tomada de Contas Especial (Secex-TCE) , no entanto, rejeitou os argumentos de defesa apresentados e propôs que as contas dos responsáveis fossem julgadas irregulares, condenando-os em débito, e aplicando-lhes, individualmente, a multa prevista no art. 57 da Lei 8.443/1992.
10. O representante do MP/TCU[footnoteRef:9], procurador Rodrigo Medeiros de Lima, concordou com a proposta da unidade instrutiva, acrescentando: [9:  Peça 88.] 
"6. Por fim, sugerimos o acréscimo da alínea 'c' do inciso III do art. 16 da Lei 8.443/1992 à fundamentação do julgamento das presentes contas especiais, haja vista que, ao deixarem os responsáveis de disponibilizar a documentação comprobatória da regular aplicação dos recursos repassados pelo Fundo Nacional de Saúde (FNS) , fizeram com que se configurasse, no âmbito das contas ora apreciadas, o dano ao erário."
II
11. Concordo com a análise empreendida pela Secex-TCE, acrescida pelas pertinentes observações feitas pelo representante do MP/TCU, a qual adoto como fundamento para minhas razões de decidir.
12. Dos argumentos apresentados pela Sra. Elorides, destaca-se que a execução das despesas se dava mediante transferência, ordenada pelo prefeito, dos recursos que se encontravam em conta corrente no Banco do Brasil para conta corrente no Banco Bradesco, pela qual eram efetuados pagamentos de folha, razão pela qual entendia ser responsabilidade do prefeito, e não dela, a irregularidade apontada.
13. Conforme disposto no art. 9º, caput e III, da Lei 8.080/1990, é competência do secretário municipal de saúde a gestão do Sistema Único de Saúde (SUS) na esfera municipal. A comprovação da boa e regular aplicação dos recursos federais recebidos no âmbito do SUS deflui de expressa previsão legal e independe de esse agente ser ou não ordenador de despesas.
14. A responsabilidade do secretário de saúde somente poderia ser afastada caso o prefeito tivesse avocado a execução para si e excluído o primeiro da gestão, o que não ocorreu no caso em tela, visto a então secretária municipal de saúde, em vários documentos por ela apresentados, figurar como responsável pela gestão dos recursos[footnoteRef:10], o que comprova sua participação direta e justifica sua responsabilização. [10:  Peças 50, p. 75-91, e 62.] 
15. Além disso, o fato de os prefeitos terem atuado como ordenadores de despesa, o que se comprova por documentos acostados aos autos[footnoteRef:11], foi o que justificou a responsabilização solidária. [11:  Peça 61.] 
16. Não merece acolhida, também, o argumento de que a responsabilidade pelo ressarcimento do dano deveria recair sobre o município, e não sobre os responsáveis, visto que não há comprovação nos autos de que os recursos federais sacados tenham sido aplicados em qualquer finalidade pública.
17. Quanto aos argumentos apresentados pelo Sr. Ângelus, prefeito durante a gestão da Sra. Elorides, de que não era o responsável pela gestão de recursos, considero igualmente acertada a análise da Secex-TCE, haja vista que permaneceu no cargo até 31/12/2012, abrangendo, portanto, o período de 2009 a 2011, no qual foram constatadas as irregularidades apontadas pelo Denasus, e figura como executor de pagamentos em diversos documentos acostados aos autos, a exemplo daquele apresentado na peça 61, p.4.
18. Por fim, destaco que a documentação comprobatória da boa e regular aplicação dos recursos transferidos não se dá apenas pela apresentação de extratos bancários, mas também de outros documentos, como processos de pagamentos, liquidação, empenhos e contratos, o que não ocorreu no caso em tela.
Diante do exposto, manifesto-me pela aprovação do acórdão que ora submeto à apreciação deste Colegiado. 
TCU, Sala das Sessões Ministro Luciano Brandão Alves de Souza, em tagDataSessao.
Weder de Oliveira 
Relator